【裁判字號】    92,訴,53
【裁判日期】    920409
【裁判案由】    貪污等
【裁判全文】
臺灣屏東地方法院刑事判決                            九十二年度訴字第五三號
    公  訴  人  臺灣屏東地方法院檢察署檢察官
    被      告  甲○○
    右  一  人
    選任辯護人  吳春生
    被      告  乙○○
    右  一  人
    選任辯護人  連立堅
右列被告等因貪污等案件，經檢察官提起公訴（九十一年度偵字第二○五三號），本
院判決如左：
    主  文
甲○○對於主管事務，明知違背法令，直接圖其他私人不法利益，因而獲得利益，處
有期刑伍年貳月，褫奪公權貳年。
乙○○共同行使公務員明知為不實之事項，而登載於職務上所掌之公文書，足以生損
害於他人，處有期徒刑壹年貳月。
    事  實
一、甲○○為台灣糖業股份有限公司（以下簡稱台糖公司）南州糖廠大響營第二畜殖
    場十二等環保領班兼飼料管理人員，負責南州糖廠大響營第二畜殖場環保工作兼
    豬隻飼料統籌控管業務，係依據法令從事於公務之人員。乙○○（原名鍾混合，
    民國九十年十二月改名為乙○○）為有限責任高雄市糖業勞動合作社社員，在該
    社向台糖公司所承攬之「自備卡車駕駛工作」中，擔任駕駛車輛將台糖公司小港
    副產品加工廠（以下簡稱台糖小港廠）所生產之飼料載往台糖公司畜殖場之工作
    ，乃從事業務之人。民國九十年十月五日上午，乙○○自高雄市小港區台糖公司
    小港廠載運豬隻飼料一萬零九百公斤（每公斤價值新台幣（下同）六點一八八三
    元，總計價值約六萬七千四百五十二元）至台糖公司南州糖廠大響營第二畜殖場
    供豬隻食用，依正常程序，入場時即應先過磅一次，卸料完畢後再過磅一次，兩
    者相減以確定載運之飼料重量，並由畜殖場收料人員於「台糖小港廠電子磅打卡
    表」（即送貨單）上「收貨人員」欄上簽署姓名，完成收料，並將過磅情形及收
    料時間記載於「飼料進場磅重紀錄表」上。詎乙○○竟意圖為自己不法之所有，
    於行至屏東縣新埤鄉時，以電話邀約住於新埤鄉之甲○○在該鄉箕湖橋下見面，
    向甲○○哀求將該車飼料暫供其所飼養之鴨隻食用，甲○○明知鍾靖承此舉違法
    涉及侵占，竟仍答應乙○○之要求，在乙○○載運之飼料未進畜殖場過磅卸料之
    情形下，在乙○○交付之「台糖小港廠電子磅打卡表」上「收貨人員」欄上簽署
    「陳」字，表示該車已進場過磅收料完畢，並交由有共同行使公務員登載不實文
    書犯意聯絡之乙○○帶回台糖小港廠交差行使，而足生損害於台糖公司及有限責
    任高雄市糖業勞動合作社。乙○○遂得順利將該車飼料載走而侵占為己有。甲○
    ○事後為掩飾犯行，復於「飼料進場磅重紀錄表」上填載七時五十五分簽收飼料
    及相關磅重紀錄，足生損害於台糖公司，並使乙○○因此獲得不法利益六萬七千
    四百五十二元。嗣於同日九時許，為其他員工發現飼料桶內無飼料，經循線追查
    後始發現上情。
二、案經法務部調查局屏東縣調查站移送臺灣屏東地方法院檢察署檢察官偵查起訴。
    理  由
一、右開事實業據被告甲○○、乙○○二人於法務部調查局屏東調查站調查中及本院
    審理時坦承不諱，且互核情節相符，而台糖公司之飼料運送流程及案發當天之作
    業情形，亦經證人柳輝勝（調查站筆錄第九頁）、陳春芳（偵查卷第十二頁）、
    李丁福（偵查卷第三十二頁）及陳必顯（偵查卷第三十六頁）等人證述在卷，此
    外，復有台糖公司南州廠大響營第二畜殖場場區勘驗筆錄（偵查卷第四十二頁）
    、台糖小港廠電子磅打卡表影本（調查站卷第十二頁）、該廠電子計算機統一發
    票影本（調查站卷第十三頁）、被告甲○○自白書影本（調查站卷第十四頁）、
    飼料進場磅重記錄表影本（偵查卷第四十一頁）、台糖公司小港廠九十年十月十
    二日小儲字第九○五三一○一○四○號函影本（調查站卷第十五頁）、該廠九十
    年十一月二十日小儲字第九○五三一○一○四一一號函影本（調查站卷第十八頁
    ）、該廠九十二年三月十一日小儲字第○九二四六六○一○一四號函函附之「自
    備卡車駕駛工作」合約影本（本院卷第三十六頁）、台糖公司南州廠九十年十月
    十七日州人字第九○二六二○一○二五號函影本（調查站卷第十六頁）、該廠九
    十二年三月十日州人字第○九二一七二○一○○三號函暨函附之甲○○人事資料
    （本院卷第七十四頁）、有限責任高雄市糖業勞動合作社九十年十月二十五日高
    糖勞字第○八三號函影本（調查站卷第十七頁）、該社九十二年三月十三日高糖
    勞字第○一一號函（本院卷第八十頁）等附卷可稽，本件事證明確，被告二人犯
    行均堪認定。
二、查被告行為後，貪污治罪條例已於九十年十月二十五日修正，並於同年十一月七
    日公布，將原條例第六條第四款「對於主管或監督之事務，直接或間接圖私人不
    法之利益者」之犯罪構成要件修正為「對於主管或監督之事務，明知違背法令，
    直接或間接圖自己或其他私人不法利益，因而獲得利益者」，至於法定刑度則無
    變更。新、舊法比較適用結果，修正後之犯罪構成要件顯然較為嚴格，有利於被
    告，依刑法第二條第一項前段之規定，應適用新法處斷。按臺灣糖業股份有限公
    司既係公營事業機關，服務於該公司所屬糖廠之職員，自應認為刑法上之公務員
    ，最高法院對此著有四十一年台特非字第二十一號判例可資參照。次按，卷附「
    台糖小港廠電子磅打卡表」（調查站卷第十二頁）之「收貨人員」欄，係由台糖
    公司收取飼料人員簽名，用以表示已收受運送人員所運送之飼料，與收據具有同
    一性質，僅為便利計，不另製作而直接附於該打卡表上，故此部份應屬收受飼料
    之公務員於職務上所製作及掌管之公文書。又按，卷附「飼料進場磅重記錄表」
    （偵查卷第四十一頁）係台糖公司負責收受飼料及過磅人員所製作，用以核對磅
    差（證人陳必顯證詞，偵查卷第三十六頁背面），故亦屬收受飼料之公務員於職
    務上所製作及掌管之公文書。是核被告甲○○所為，係犯修正後貪污治罪條例第
    六條第一項第四款之就主管之事務直接圖私人不法之利益罪及刑法第二百十六條
    、第二百十三條之行使公務員明知為不實事項而登載於職務上所掌公文書等罪。
    被告乙○○所為，係犯刑法第三百三十六條第二項之業務侵占罪、第二百十六條
    、第二百十三條之行使公務員登載不實公文書罪。被告甲○○先後兩次在公文書
    上（「台糖小港廠電子磅打卡表」及「飼料進場磅重記錄表」）為不實登載之行
    為，時間緊接，所犯罪名相同，顯係出於概括犯意反覆為之，本應論以連續犯。
    惟其於「台糖小港廠電子磅打卡表」公文書上為不實之登載後，復交由被告乙○
    ○帶回交差行使，其不實登載之低度行為為行使之高度行為吸收，故不另論罪。
    被告甲○○所犯前開兩罪，有方法結果之牽連關係，應從一重之貪污治罪條例第
    六條第一項第四款之對於主管事務圖利罪處斷。被告乙○○所犯上開二罪，亦有
    方法結果之牽連關係，應從較重之行使公務員登載不實文書罪處斷。被告二人間
    就行使公務員登載不實文書罪間有犯意聯絡及行為分擔，均為共同正犯。茲審酌
    被告二人均無犯罪前科、彼等之犯罪動機、手段、被告乙○○侵占物品之價額約
    為六萬七千四百五十二元、該遭侵占之飼料已不去向，被告甲○○圖利他人導致
    台糖公司受損之程度、事後於調查站調查中及本院審理時坦承犯行，被告乙○○
    已償還高雄市糖業勞動合作社因違約（該合作社與台糖公司間之承攬契約）賠償
    台糖公司之金額十三萬四千九百零五元（卷附台糖公司小港廠九十年十一月二十
    日小儲字第九○五三一○一○四一一號函，調查站卷第十八頁）等一切情狀，爰
    分別量處如主文所示之刑，併就被告甲○○部份，依法宣告褫奪公權二年，以資
    懲儆。
三、末按，貪污治罪條例第六條第一項第四款所規定之圖利罪，為身分犯之一種，若
    無公務員身分之人與公務員共犯該罪時，必該無身分關係者與公務員相聚合，朝
    同一目標，共同圖私人不法利益，始克相當；倘公務員圖利之對象即為該無身分
    關係之人，因係處於對向關係，該無身分關係者，除涉犯他項罪名外，尚不能遽
    依公務員圖利罪之共犯論擬（最高法院八十八年度台上字第五七四一號判決參照
    ）。本件被告鍾靖承乃被告甲○○圖利之對象，二人處於對向關係，已如前述，
    故本件被告鍾靖承就被告甲○○所犯之主管事務圖利罪尚不得論以共同正犯，應
    附此敘明。
據上論斷，應依刑事訴訟法第二百九十九條第一項前段，貪污治罪條例第六條第一項
第四款、第十七條，刑法第二條前段、第十一條前段、第二十八條、第二百十六條、
第二百十三條、第三百三十六條第二項、第五十五條、第三十七條第二項，罰金罰鍰
提高標準條例第一條前段，判決如主文。
中      華      民      國      九十二      年      四      月    九    日
                                      台灣屏東地方法院刑事第五庭
                                          法  官  王以齊
右正本證明與原本無異。
如不服本判決應於收受本判決後送達後十日內向本院提出上訴書狀，其未敘述上訴理
由者，並得於提起上訴後十日內向本院補提理由書狀（均須按他造當事人之人數附繕
本 ）「切勿逕送上級法院」
                                          書記官   盧姝伶
中      華      民      國      九十二      年    四    月    九      日
附錄本判決論罪科刑法條：
貪污治罪條例第六條第一項第四款：
第一項：有下列行為之一者，處五年以上有期徒刑，得併科新台幣三千萬元以下罰金
        ：
        四  對於主管或監督之事務，明知違背法令，直接或間接圖自己或其他私人
            不法利益，因而獲得利益者。
刑法第二百十六條
行使第二百十條至第二百十五條之文書者，依偽造、變造文書或登載不實事項或使登
載不實事項之規定處斷。
刑法第二百十三條
公務員明知為不實之事項，而登載於職務上所掌之公文書，足以生損害於公眾或他人
者，處一年以上七年以下有期徒刑。
刑法第三百三十六條第二項
第一項：對於公務上或因公益所持有之物，犯前條第一項之罪者，處一年以上七年
        以下有期徒刑，得併科五千元以下罰金。
第二項：對於業務上所持有之物，犯前條第一項之罪者，處六月以上五年以下有期徒
        刑，得併科三千元以下罰金。


司法院資訊處製作；財團法人民間司法改革基金會備份。
